【裁判字號】    95,再,57
【裁判日期】    950901
【裁判案由】    拆屋還地等
【裁判全文】
臺灣高等法院民事判決                    95年度再字第57號
再審原告   乙○○
           丙○○
再審被告   甲○○
上列當事人間請求拆屋還地事件，再審原告對於中華民國九十三
年十二月十日台灣台北地方法院九十三年度訴字第一０五五號第
一審判決、九十五年三月七日本院九十四年度上字第一０四號確
定判決，提起再審之訴，本院判決如下：
    主      文
再審之訴駁回。
再審訴訟費用由再審原告負擔。
    事實及理由
一、再審原告起訴，聲明求為判決：(一)台灣高等法院九十四年度
    上字第一０四號判決與台灣台北地方法院九十三年度訴字第
    一０五五號判決不利於再審原告部分均廢棄。(二)前項廢棄部
    份，再審被告在前程序第一審之訴及假執行之聲請均駁回。
    (三)上開廢棄部分之前程序訴訟費用及本件再審訴訟費用均由
    再審被告負擔。其主張略以：「
  (一)系爭判決有不適用建築法第三十條規定之判決適用法規顯有
    錯誤之再審理由。
  １本件台北市○○區○○段三小段八二六地號土地上（下稱系
    爭土地）共有六筆已辨畢保存登記之建物，其中台北市○○
    區○○段三小段七建號建物所有權人為林陳佐順，八建號建
    物所有權人為再審被告之先祖陳接，九建號建物所有權人為
    再審被告之先祖陳接、再審原告乙○○、再審原告丙○○之
    先祖陳重寶等六人（該九建號建物係作為兩造及其他族人祭
    祀祖先之公廳）、十建號建物所有權人為再審原告丙○○，
    十一建號建物所有權人為再審原告乙○○，十二建號建物所
    有權人則為陳銘財等之被繼承人陳太平。
  ２而目前系爭土地上實際上亦存有六筆建物，其使用人分別為
    再審被告甲○○、再審被告甲○○之妹妹許陳來好、再審原
    告乙○○、丙○○及陳銘財及作為兩造祭祀先祖公廳用之建
    物。
  ３故而在上開各建物之保存登記迄今均未辦理塗銷，且卷內又
    無上開建物業經拆除之建物拆除執照可為憑證下，將辦畢保
    存登記之上開六筆建物與實際佔用系爭土地之六筆建物兩相
    比對，即可明瞭現存於系爭土地之上而為再審原告乙○○所
    使用之建物即為同小段十一建號建物，現存於系爭土地之上
    而為再審原告丙○○所使用之建物即為同小段十建號建物，
    再審被告甲○○或其妹妹許陳來好實際上使用之建物應即為
    八建號建物，作為兩造祭祀先祖公廳用之建物則仍保留迄今
    亦即為九建號建物，十二建號建物現即為陳太平之子嗣陳銘
    財所使用。是再審原告乙○○與丙○○現占有使用系爭土地
    之建物應即分別為辨畢保存登記之十一建號（及七建號）與
    十建號建物，故徵諸建築法第三十條起造人於申請建造執照
    或雜項執照時，應具備土地權利證明文件之明文規定，再審
    原告乙○○與丙○○所有現存於系爭土地上之系爭建物，顯
    然應已取得當時土地權利人之同意，否則地政主管機關當無
    可能允准辦理各該建物之保存登記，殊無疑義。準此而言，
    原審法院徒以台北市古亭地政事務所函覆系爭土地上分別辦
    畢保存登記為再審原告乙○○及再審原告丙○○先祖陳重寶
    單獨所有之台北市○○區○○段三小段十一及十建號建物無
    建物平面圖，無法套圖比對其於系爭土地上之具體範圍，即
    遽謂再審原告現存於系爭土地之上之建物非屬上開辦畢保存
    登記之建物，顯有判決不適用建築法第三十條規定之判決適
    用法規顯有錯誤之再審理由。
  (二)原審判決應適用民事訴訟法第二百二十條規定而未適用，就
    此亦有適用法規顯有錯誤之再審事由：
    本件再審原告所有之系爭建物雖有占用系爭土地之情，然此
    近六十餘年之占用至少亦有得到初時、乃至嗣後系爭土地所
    有權人之默示同意，且兩造於系爭土地上之上開各建物在共
    同使用同一門牌號碼時，其房屋稅捐均係由再審原告．乙○
    ○為納稅義務人；系爭土地之地價稅亦係由再審原告乙○○
    向各房收取後再代為繳納，據此應得認定本件再審原告非屬
    無權占用無訛。退言，再審原告既非系爭土地所有權人，依
    法本無與再審被告共同分攤繳納系爭土地地價稅之義務，然
    再審原告實際上卻依系爭建物占用系爭土地面積之比例與再
    審被告共同分攤繳納系爭土地之地價稅，是再審原告所分攤
    繳納之地價稅額，實質上亦應相當於租金等使用系爭土地之
    代價而應認有租賃關係存在，非囑無權占用系爭土地。原審
    判決疏而漏未審酌下列事證，即遽為認定再審原告所有之系
    爭建物屬無權占用系爭土地云云，就此顯然有應適用民事訴
    訟法第二百二十條「應斟酌全辯論意旨及調查證據之結果」
    及「判斷事實之真偽，不得違背論理及經驗法則。」而未適
    用之適用法規顯有錯誤之再審事由。」云云。
二、按再審之訴顯無再審理由者，得不經言詞辯論，以判決駁回
    之，民事訴訟法第五百零一條第二項定有明文。又按確定終
    局判決適用法規顯有錯誤者，得提起再審之訴，民事訴訟法
    第四百九十六條第一項第一款固有明文。惟事實審法院認定
    事實之職權，無適用法規顯有錯誤之可言（最高法院六十三
    年台再字第六七號判例參照）。且適用法規顯有錯誤，不包
    括漏未斟酌證據及認定事實錯誤之情形在內（最高法院六十
    三年台上字第八八０號判例參照）。查再審原告雖主張原確
    定判決不適用建築法第三十條、民事訴訟法第二百二十條規
    定而有適用法規顯有錯誤云云，惟再審原告稱「徵諸建築法
    第三十條起造人於申請建造執照或雜項執照時，應具備土地
    權利證明文件之明文規定，再審原告乙○○與丙○○所有現
    存於系爭土地上之系爭建物，顯然應已取得當時土地權利人
    之同意，否則地政主管機關當無可能允准辦理各該建物之保
    存登記，殊無疑義。」「再審原告所有之系爭建物雖有占用
    系爭土地之情，然此近六十餘年之占用至少亦有得到初時、
    乃至嗣後系爭土地所有權人之默示同意，且兩造於系爭土地
    上之上開各建物在共同使用同一門牌號碼時，其房屋稅捐均
    係由再審原告．乙○○為納稅義務人；系爭土地之地價稅亦
    係由再審原告乙○○向各房收取後再代為繳納，據此應得認
    定本件再審原告非屬無權占用無訛。退言，再審原告既非系
    爭土地所有權人，依法本無與再審被告共同分攤繳納系爭土
    地地價稅之義務，然再審原告實際上卻依系爭建物占用系爭
    土地面積之比例與再審被告共同分攤繳納系爭土地之地價稅
    ，是再審原告所分攤繳納之地價稅額，實質上亦應相當於租
    金等使用系爭土地之代價而應認有租賃關係存在，非囑無權
    占用系爭土地。原審判決疏而漏未審酌下列事證，即遽為認
    定再審原告所有之系爭建物屬無權占用系爭土地」等語，惟
    原確定判決既敘及：「(二)上訴人雖抗辯陳重寶及上訴人乙○
    ○在系爭土地上設定有地上權，非無權占有云云；惟為被上
    訴人所否認，並主張系爭土地上陳重寶等人之地上權係建築
    同小段九建號之建物，伊請求上訴人拆除之建物不在前開地
    上權範圍內等語系爭土地上所登記陳重寶、上訴人乙○○與
    其他地上權人陳接、陳太平、陳金鍾等人公同共有之地上權
    ，設定權利範圍為二十三點零一平方公尺，登記日期為三十
    九年六月一日，有土地登記謄本可稽；又同小段九建號之建
    物，係土造一層建物面積二十三點零一平方公尺，由上訴人
    乙○○與陳重寶、陳接、陳太平、陳金鍾、林陳佐順於三十
    九年六月一日辦理建物所有權登記，亦有建物登記謄本可憑
    ；上述二者之面積及登記日期均為相同，被上訴人主張系爭
    土地上陳重寶等人之地上權係建築同小段九建號之建物一節
    應可採信，上訴人所為抗辯核不足採。(三)上訴人乙○○雖提
    出坐落系爭土地上同小段十一建號建物登記謄本，上訴人丙
    ○○提出同小段十建號建物登記謄本，抗辯彼等所有之建物
    占有使用系爭土地係經原土地所有權人同意云云；惟為被上
    訴人所否認。經查，據台北市古亭地政事務所九十三年十月
    十三日北市古地二字第０９３３１２２４４００號函復：系
    爭土地上已登記之六筆建號建物，因年代久遠查無建物平面
    圖，無從套圖比對其相對應之建號及範圍、面積；上訴人乙
    ○○、丙○○復均未能提出原土地所有權人同意使用系爭土
    地之同意書，又縱原土地所有權人曾同意在地上建屋，亦無
    從證明原土地所有權人同意陳重寶及上訴人乙○○、陳重寶
    之被繼承人即上訴人丙○○永久使用系爭土地。證人許陳來
    好、許演龍雖到場證稱：上訴人之建物已存在數十年云云，
    並不足以證明上訴人有占有系爭土地之正當權源；且上訴人
    亦未能證明係原土地所有權人之何人同意彼等在地上建屋，
    而土地所有權人未主張權利，如無積極證據，並未能認係默
    示同意陳重寶及上訴人乙○○占有使用系爭土地，上訴人所
    辯亦不足採。」等語。（原確定判決第四、五頁）足見原確
    定判決已審酌再審原告所提之抗辯，並依調查所得之心證認
    定。況再審原告所有之系爭建物，是否與設定地上權之建築
    為同一之建物？是否為無權占有？是否有租賃關係？是否經
    共有人默示同意？經核均應屬事實審法院認定事實之職權，
    縱有認定錯誤，亦非適用法規顯有錯誤，再審原告主張原確
    定判決適用法規顯有錯誤，為顯無理由。
三、再第二審法院就該事件已為本案判決者，對於第一審法院之
    判決不得提起再審之訴。民事訴訟法第四百九十六條第三項
    定有明文。其立法意旨因第二審程序之進行採續審制，第二
    審法院就上訴事件為本案判決時，對於當事人在第一審所為
    關於事實上或法律上之陳述及提出之各種攻擊或防禦方法，
    均已重為審查，故對於第一審判決應無許當事人提起再審之
    訴之必要。是以再審原告雖聲明「台灣高等法院九十四年度
    上字第一０四號判決與台灣台北地方法院九十三年度訴字第
    一０五五號判決不利於再審原告部分均廢棄。」云云，惟再
    審原告就第一審判決既已提起上訴，於第二審之原確定判決
    中業經審判，則依上開說明，自不得就第一審判決提起再審
    之訴，再審原告此部分再審之訴亦顯無理由。
四、綜上所述，再審原告主張原確定判決未適用建築法第三十條
    、民事訴訟法第二百二十條之規定，顯有錯誤云云，經核均
    屬事實審法院認定事實之職權行使，縱有認定錯誤，亦非適
    用法規顯有錯誤，再審原告主張原確定判決適用法規顯有錯
    誤，為顯無理由。又再審原告就第一審判決提起再審之訴顯
    無必要。從而，再審原告執此提起本件再審之訴，為顯無理
    由，應予駁回。
五、據上論結，本件再審之訴為顯無理由，依民事訴訟法第五百
    零一條第二項、第七十八條判決如主文。
中    華    民    國    95    年    9     月    1     日
                    民事第三庭
                        審判長法  官   林敬修
                              法  官   劉勝吉
                              法  官   藍文祥
正本係照原本作成。
如不服本判決，應於收受送達後20日內向本院提出上訴書狀，其
未表明上訴理由者，應於提出上訴後20日內向本院補提理由書狀
（均須按他造當事人之人數附繕本）上訴時應提出委任律師或具
有律師資格之人之委任狀；委任有律師資格者，另應附具律師資
格證書及釋明委任人與受任人有民事訴訟法第466條之1第1項但
書或第2項（詳附註）所定關係之釋明文書影本。
中    華    民    國    95    年    9     月    4     日
                              書記官   顧倪淑貞
附註：
民事訴訟法第466條之1（第1項、第2項）：
對於第二審判決上訴，上訴人應委任律師為訴訟代理人。但上訴
人或其他法定代理人具有律師資格者，不在此限。
上訴人之配偶、三親等內之血親、二親等內之姻親，或上訴人為
法人、中央或地方機關時，其所屬專任人員具有律師資格並經法
院認為適當者，亦得為第三審訴訟代理人。


司法院資訊處製作；財團法人民間司法改革基金會備份。
